最高法院刑事判決　　　　　　九十四年度台上字第二八○五號
　　上　訴　人　甲○○
　　　　　　　　　　　　樓
　　選任辯護人　曾孝賢律師
　　　　　　　　劉邦川律師
上列上訴人因違反貪污治罪條例案件，不服台灣高等法院中華民
國九十四年三月十一日第二審更審判決（九十四年度上更(二)字第
一一號，起訴案號：台灣板橋地方法院檢察署九十二年度偵字第
四九六一、七二○九號），提起上訴，本院判決如下：
    主  文
上訴駁回。
    理  由
按刑事訴訟法第三百七十七條規定，上訴於第三審法院，非以判
決違背法令為理由，不得為之。是提起第三審上訴，應以原判決
違背法令為理由，係屬法定要件。如果上訴理由狀並未依據卷內
訴訟資料，具體指摘原判決不適用何種法則或如何適用不當，或
所指摘原判決違法情事，顯與法律規定得為第三審上訴理由之違
法情形，不相適合時，均應認其上訴為違背法律上之程式，予以
駁回。本件上訴人甲○○上訴意旨略稱：(一)、本件起訴書僅記載
，上訴人至「超凡美容用品坊」向店長表示，應於民國九十二年
二月二十七日中午前，將賄款連同應補正之租賃契約送交上訴人
；及要求「蘇莉斯ＳＰＡ會館」負責人在農曆過年後，將新台幣
（下同）三萬六千元包在信封袋中交給上訴人，而連續對於違背
職務上之行為要求賄賂。其起訴之事實，並不及於利用職務上之
機會詐取財物。前者，違背職務之行為與受賄之間，有對價關係
；而後者，乃利用職務上之機會施以欺罔手段，使人陷於錯誤而
交付財物，其間並無對價關係。兩罪之構成要件不同，無由檢察
官一併起訴之可能。原判決誤認，起訴之事實包括利用職務上之
機會詐取財物，而變更起訴法條加以裁判，其判決違背刑事訴訟
法第二百六十八條、第三百條及最高法院四十八年臺上字第二二
八號、七十年臺上字第二三四八號判例意旨。(二)、原判決對於違
背法定程序取得之錄音證據，是否具有證據能力，並未說明其取
捨證據之理由，有理由不備及違背證據法則之違誤。(三)、證人轉
述他人之陳述，因無從檢驗其轉述是否與事實相符，不具證據能
力。原判決一方面認定證人蔡宜芬、楊沛雨、林素如所述，上訴
人要求李藍湘交付二萬五千元部分，係聽聞自李藍湘之陳述為傳
聞，不具證據能力；但又認為「不影響上開事實之認定」，而採
用無證據能力之證據為認定事實之依據，其判決違背法令。(四)、
原判決事實認定，上訴人施以詐術致李藍湘、林癸誤以為給付
金錢才能免用統一發票。惟其理由卻說明，上訴人施以詐術致李
藍湘、林癸以為給付金錢才能繼續免用統一發票。前者載為「
免用」統一發票，後者載為「繼續免用」統一發票，前後不符，
有理由矛盾之違誤。(五)、原判決認定，上訴人利用職務上之機會
詐取財物未遂，係以「超凡美容用品坊」店長李藍湘及「蘇莉斯
ＳＰＡ會館」店長林癸之證述為唯一證據，違背證據法則。另
：(1)上訴人對於李藍湘所交付之金錢並無認知，否則豈會置於辦
公桌上。(2)上訴人之桌曆上所記載字樣，並非欲向林癸索取
三萬六千元，而係發單課稅之月份。(3)「超凡美容用品坊」、「
蘇莉斯ＳＰＡ會館」已分別於九十一年十二月四日、同年月二十
日核准免用統一發票。上訴人果有索賄之動機，應在核定之前，
豈有於核定之後之理。(4)李藍湘於九十一年十二月份之營業額，
因促銷超過三十萬元，上訴人對之解釋客戶刷卡後，透過銀行彙
整至稅務機關之電腦，交由承辦人作為核定營業稅之依據，因已
超過二十萬元，是否要變更為使用發票戶，上訴人並無把握，故
告以會幫忙問問看。豈料引起李藍湘不當之聯想，推測上訴人有
索賄之意思，顯與事實不符。況受賄之地點在辦公室，亦與常情
有違。本件李藍湘出於個人之偏見而檢舉；林癸受制於調查員
之偵訊技巧而附和指控，實有冤抑云云。
惟查：原判決綜合全案卷證資料，本於事實審法院之推理作用，
認定上訴人係財政部台灣省北區國稅局中和稽徵所助理稅務員，
負責營業稅選案審核等業務，為依據法令從事公務之人員，竟基
於意圖為自己不法所有之概括犯意，利用查勘商家營業狀況之職
務上機會，連續向「超凡美容用品坊」負責人李藍湘、「蘇莉斯
ＳＰＡ會館」負責人林癸詐取財物，嗣因李藍湘出面檢舉，致
未得逞。乃撤銷第一審判決，並變更檢察官所引應適用之法條，
改判論處上訴人連續依據法令從事公務之人員，利用職務上之機
會詐取財物，未遂罪刑，已詳細說明其所憑之證據及認定之理由
。而：(一)、刑事訴訟法第二百六十八條雖規定法院不得就未經起
訴之犯罪審判，但其事實如已為起訴書狀所敘明，則起訴法條縱
有疏漏，法院亦得就起訴之行為，變更起訴法條而為判決（本院
二十三年上字第一九六九號判例參照）。本件檢察官對於上訴人
雖依貪污治罪條例第四條第一項第五款之要求賄賂罪嫌，提起公
訴。惟原判決已說明，依起訴書記載：「（被告）為依據法令從
事於公務之人員，竟意圖為自己不法之所有，基於概括犯意，利
用查勘商家營業狀況之機會，先後（以協調電腦登錄單位將營業
額調降到二十萬元以下，即可以免用統一發票，否則每半年即增
加營業稅等支出八萬元；及如使用統一發票須以百分之五稅率計
算營業稅，倘免用統一發票，即可適用百分之一稅率，每月僅須
繳二千元之營業稅，如願意交付金錢即可適用免用統一發票）…
…對於違背職務之行為要求賄賂」等語。就上訴人不法所有之意
圖，利用職務上之機會及所使用之犯罪方法，均已記載明確。而
李藍湘所經營之「超凡美容用品坊」、林癸所經營之「蘇莉斯
ＳＰＡ會館」，均屬按摩美容、臉部保養之行業，依營業稅特種
稅額查定辦法第六條第一項第八款第一目規定，劃歸為理髮業。
而理髮業，依統一發票使用辦法第四條第十四款規定，得免用或
免開統一發票。亦即該二家美容坊，係屬於「其他經財政部規定
免予申報銷售額之營業人」，免使用統一發票；因不屬於加值型
及非加值型營業稅法第十三條第一項所規定「小規模營業人」（
即平均每月銷售額未達二十萬元，免使用統一發票）之範圍，根
本不發生逾二十萬元須使用統一發票之問題。稅捐稽徵機關已依
前揭規定於九十一年十二月間，分別核定該二家美容坊免用統一
發票。上訴人明知上情，竟於核定之後至九十二年二月間，先後
至該二家美容坊向負責人佯稱，可以協調電腦登錄單位將營業額
（因促銷達三十萬元）調降到二十萬元以下，即可繼續免用統一
發票，否則即會增加營業稅支出；及如使用統一發票須以百分之
五稅率計算營業稅，倘免用統一發票，即可適用百分之一稅率，
每月僅須繳二千元之營業稅，若願意按「行規」給付金錢即可繼
續適用免用統一發票，作為施詐術之手段，使不熟悉稅務法規之
李藍湘、林癸誤信為真，核屬利用職務上之機會詐取財物之行
為，且已經起訴，自不因檢察官於起訴書之末，誤用「要求賄賂
」字樣，即認其先前已敘及之「詐取財物」行為，不在起訴之範
圍，爰變更檢察官所引應適用之法條，予以裁判等情綦詳。上訴
意旨，就原判決已說明之事項及屬原審採證認事職權之適法行使
，徒憑己見仍辯稱本件不得變更起訴法條而為裁判云云，並非適
法之第三審上訴理由。至於本院四十八年臺上字第二二八號、七
十年臺上字第二三四八號判例意旨，前一則係指起訴書僅記載走
私之事實，並未論及竊盜；後一則係指起訴書僅記載違反票據法
之事實，並未論及偽造有價證券，法院不得就基本社會事實不同
且不在起訴書敘述範圍內之竊盜、偽造有價證券為裁判而言。惟
本件情形，上訴人利用職務上之機會，以詐術手段向李藍湘、林
癸詐取財物之事實已為起訴書所敘及；且其意圖為自己不法所
有，利用職務上之機會及不法取財之犯罪手段，其基本社會事實
亦屬相同，僅檢察官將詐取財物誤認為要求賄賂而已，要與前揭
二則判例所指內容，顯然有別。(二)、法務部調查局北部機動組於
徵得通訊之一方即檢舉人李藍湘之同意，在李藍湘住處安裝錄音
設備，於李藍湘以電話與上訴人聯絡時，予以錄音取證部分。原
判決以：此乃司法警察機關主動安裝錄音設備，以公權力介入監
察他人之通訊，並非通訊之一方，為保護自己之權益，而自行實
施錄音，依刑事訴訟法第一百五十八條之四規定，衡酌人權保障
及公共利益之均衡維護，認不具證據能力，亦已詳為說明。上訴
意旨任意設詞，指稱原判決未說明其取捨證據之理由，顯然非依
據卷內資料執為指摘。(三)、關於蔡宜芬、楊沛雨、林素如證述，
曾聽李藍湘說上訴人要求其交付二萬五千元部分。原判決已說明
，此部分屬於傳聞，不具證據能力。而本件除去上開傳聞後，依
據其餘事證，即李藍湘、林癸之指證；上訴人之陳述；扣案桌
曆紙之記載；蔡宜芬（除去上開傳聞後）以其親自見聞之事實所
為之證述；及付款經過之錄影、現金影本等，仍不影響於本件犯
罪事實之認定。故原判決記載，傳聞部分雖不具證據能力，但「
不影響上開事實之認定」，就前後文觀之，係指除去該項傳聞後
，尚有其他證據足資證明而言，並非謂猶以無證據能力之傳聞採
為證據。上訴意旨所為指摘，顯有誤解。(四)、原判決認定，上訴
人確有利用職務上之機會詐取財物未遂之行為，除依憑李藍湘、
林癸之指證外，並已敘明：證人蔡宜芬亦就其親自見聞之事實
證述，上訴人到店內向李藍湘表示，該店以信用卡刷卡之營業額
超過二十萬元，伊可與電腦登錄單位協調，將營業額調到二十萬
元以下，使該店繼續適用免用統一發票之標準，但「多少要表示
一下」（指付錢）。另在上訴人辦公桌上所扣得之桌曆紙，上訴
人亦記載「蘇莉斯這禮拜來（給貼紙）1.1.每月2000」字樣
，其中「」之數目適與林癸證述上訴人要求給付「三萬六千
元」之金額吻合。上訴人所辯「」是表示三、六、九、十二月
份季繳營業稅云云，不足採信。嗣李藍湘於交付金錢之前，已出
面檢舉，並有付款經過之錄影及現金二萬元（現金已返還李藍湘
，影本附卷）可憑。上訴人於第一審亦承認，有在電話中與李藍
湘談及金錢之事。原判決並非單憑李藍湘、林癸之證述為唯一
證據。上訴意旨指稱，原判決以李藍湘、林癸之證述為有罪判
決之唯一證據，違背證據法則云云，亦非依據卷內資料執為指摘
。另原判決事實記載「免用」統一發票，理由載為「繼續免用」
統一發票，乃用語之問題，顯然於判決之結果無影響，亦不得據
為上訴第三審之理由。至於其餘之爭辯，或為枝節性之問題，或
為單純事實之爭執，均非適法之第三審上訴理由。其上訴違背法
律上之程式，應予駁回。
據上論結，應依刑事訴訟法第三百九十五條前段，判決如主文。
中　　華　　民　　國　九十四　年　　五　　月　二十六　日
                      最高法院刑事第十二庭
                          審判長法官  謝　俊　雄
                                法官  陳　世　雄
                                法官  蘇　振　堂
                                法官  吳　信　銘
                                法官  徐　文　亮
      本件正本證明與原本無異
                                      書  記  官
中　　華　　民　　國　九十四　年　　五　　月　三十一　日
                                                      Ｌ
